臺灣苗栗地方法院民事判決　　　　　　　94年度簡上字第33號
上　訴　人　甲○○
訴訟代理人　丙○○
被上訴人　　乙○○
上列當事人間請求拆屋還地事件，上訴人對於民國94年5 月12日
本院簡易庭93年度苗簡字第400 號第一審判決提起上訴，本院於
94年9 月19日言詞辯論終結，判決如下：
    主      文
上訴駁回。
第二審訴訟費用由上訴人負擔。
    事實及理由
一、被上訴人起訴主張坐落苗栗縣頭份鎮○○段1410地號土地（
    重測前編為頭份鎮○○○段367 之48地號，以下簡稱系爭土
    地），面積33 9.99 平方公尺為被上訴人所有，與上訴人所
    有坐落同段1411地號土地（重測前編為頭份鎮○○○段367
    之52地號，以下均以各該地號簡稱之）相毗鄰。兩造之土地
    於民國89年間辦理地籍重測，上訴人認兩造土地間之界址尚
    有爭議，遂起訴請求確認界址，經鈞院以89年度苗簡字第63
    5 號判決確定兩造之界址在案。上訴人興建之圍牆經測量結
    果越界占用系爭土地如原審附圖所示之編號B 部分面積2.48
    平方公尺，編號C 部分面積0.25平方公尺，編號E 部分面積
    0.27平方公尺，編號F 部分面積0.78平方公尺，另上訴人之
    鐵皮屋屋簷部分亦越界占用系爭土地如附圖所示編號1 —2
    —3 —4 —1 連接範圍，面積共4.8 平方公尺。上訴人無權
    占有系爭土地，為此依所有物返還請求權之法律關係請求上
    訴人將前開地上物拆除，將土地返還被上訴人。且本件兩造
    土地間之界址業經判決確定，而被上訴人之系爭土地面積增
    加乃重測後之結果，上訴人抗辯測量錯誤並無依據。原審為
    被上訴人勝訴之判決，並依職權為供擔保之假執行宣告，被
    上訴人於本院為駁回上訴之聲明。
二、上訴人則以：
（一）被上訴人之系爭土地於重測前面積僅有318 平方公尺，重
      測後面積卻增加為339.99平方公尺，無故增加21.99 平方
      公尺。且依舊土地登記謄本所示，系爭土地最初僅有159
      平方公尺，與同段367 之49地號，面積159 平方公尺，均
      係由367 之1 地號分筆而來，而367 之1 地號原為上訴人
      家族於60年間所購買之土地，登記為訴外人即上訴人之嫂
      彭曾玉美所有，61年間分割出367 之48地號出賣予訴外人
      鍾萬選，其後又由訴外人即鍾萬選之子鍾郁夫繼承，再出
      賣予被上訴人。另367 之49地號於61年間出賣予訴外人鍾
      修賢，其再轉賣予被上訴人，被上訴人再將367 之48、36
      7 之49地號兩筆土地合併為367 之48地號，面積共為318
      平方公尺，此即為被上訴人系爭土地之沿革。是系爭土地
      原係由上訴人家族所出售，且由苗栗縣頭份地政事務所（
      下稱頭份地政事務所）依買賣之面積分割，足見上訴人焉
      有侵占被上訴人土地之理，故本件應係頭份地政事務所分
      割地籍圖錯誤，導致被上訴人之系爭土地於重測後增加21
      .99 平方公尺，自應由頭份地政事務所將錯誤之地籍圖予
      以更正。
（二）上訴人對於鈞院89年苗簡字第635 號判決所確認之界址即
      以舊地籍圖線為界址並無意見，且該判決附圖之面積分析
      表亦記載：如以舊地籍圖線為界址，則系爭土地之面積應
      僅有316 平方公尺，此更足以證明系爭土地之面積於重測
      後增加21.99 平方公尺係地籍圖繪製錯誤所致。又前開確
      認界址判決確定後，頭份地政事務所於現場定樁之位置，
      亦明顯與鈞院判決之附圖不符，故重測後之地籍圖亦應依
      鈞院之確定判決予以更正。而本件內政部土地測量局（下
      稱土地測量局）依據錯誤之地籍圖據以施測上訴人有無占
      用系爭土地，測量之結果上訴人並不承認。綜前所述，上
      訴人並未占用被上訴人之土地，被上訴人依錯誤之地籍圖
      及測量結果訴請拆屋還地為無理由，應予駁回等語，資為
      抗辯，而聲明廢棄原判決，駁回被上訴人在原審之訴及假
      執行之聲請。
三、兩造不爭執之事實：
（一）坐落苗栗縣頭份鎮○○段1410地號土地，面積339.99平方
      公尺為被上訴人所有，與上訴人所有坐落同段1411地號土
      地相毗鄰，並有土地登記謄本、及地籍圖謄本附卷可稽。
（二）兩造之土地於89年間辦理地籍重測後，界址發生爭執，上
      訴人起訴請求確認界址，經本院以89年度苗簡字第635 號
      判決確認兩造土地之界址在案，並有本院89年度苗簡字第
      635 號判決及確定證明書附卷可稽，並經本院調閱前開卷
      宗核閱無誤。
（三）上訴人是否占用系爭土地，經原審至現場勘驗，並囑託土
      地測量局以本院89年度苗簡字第635 號判決所確認之界址
      為基礎，測量上訴人之建物是否占用系爭土地，經該局測
      量結果，上訴人之圍牆越界占用系爭土地如原審判決附圖
      所示之編號B 部分面積2.48平方公尺，編號C 部分面積0.
      25平方公尺，編號E 部分面積0.27平方公尺，編號F 部分
      面積0.78平方公尺，另上訴人之鐵皮屋屋簷亦越界占用系
      爭土地如附圖所示編號1 —2 —3 —4 —1 連接範圍，面
      積共4.8 平方公尺，此有現場照片、勘驗筆錄及土地複丈
      成果圖附於原審卷可憑。
四、得心證之理由：
本件兩造所爭執之處，應在於：
（一）系爭土地於重測前面積僅有318 平方公尺，於重測後面積
      卻增加為339.99平方公尺，面積增加21.99 平方公尺，是
      否係地政機關繪製地籍圖錯誤所致？
      經查，被上訴人之系爭土地於重測前之土地登記簿面積為
      318 平方公尺，重測後增加為339.99平方公尺；上訴人之
      1410地號土地於重測前土地登記簿面積為436 平方公尺，
      於重測後亦增加為472.73平方公尺，此有上訴人所提之土
      地登記謄本附於原審卷為憑。按臺灣地區各地政事務所所
      使用之地籍圖均係日據時期依據地籍原圖套繪而成之附圖
      ，此類地籍圖使用迄今數十餘年，因折舊、破損、比例尺
      過小，不敷實際使用，有賴辦理地籍圖重測，以重新建立
      地籍測量成果，此為政府辦理地籍圖重測之緣由。而地籍
      圖重測之作業程序係依據土地所有權人指定之界址，應用
      測量儀器與技術測定各宗土地之位置、形狀及計算面積，
      並依計算之成果辦理重測結果公告、異議及土地標示變更
      登記，故重測後土地之面積實為界址範圍決定後計算之結
      果。而本件辦理地籍圖重測時，兩造對於土地界址有爭議
      ，遂提起訴訟，經本院以89年度苗簡字第635 號確定判決
      確認界址在案，故重測後兩造土地之面積亦係依本院89年
      度苗簡字第635 號確認之界址計算之結果。至於重測前後
      土地面積有所增減之原因，乃因今昔測量儀器精密度不同
      ，且原圖之測量時間過久，期間歷經地形變遷、土地分割
      移轉，土地現狀已有所不同，且測量之公差法令規定亦有
      所不同。是地籍圖重測後土地面積有所增減，乃基於前述
      原因必然之結果，此有頭份地政事務所94年4 月7 日函文
      暨土地測量局辦理地籍圖重測說帖附於原審卷可參（見原
      審卷第119 頁至127 頁），而本件系爭土地或上訴人之土
      地於地籍重測後面積均有所增加，是上訴人抗辯系爭土地
      面積增加乃係地政機關繪製地籍圖錯誤之結果等語，顯屬
      無據。
（二）依本院89年度苗簡字第635 號判決附圖之面積分析表所示
      ，倘如依本院所判決之舊地籍圖線為界址，則系爭土地面
      積僅有316 平方公尺，惟重測後系爭土地面積卻增加為33
      9.99平方公尺，內政部土地測量局所繪製之原審附圖，是
      否非依本院89年度苗簡字第635 號判決附圖至現場測量？
   1、經查系爭土地經原審至現場勘驗，並囑託土地測量局以本
      院89年度苗簡字第635 號判決所確認之界址為基礎，測量
      上訴人之建物是否占用系爭土地，經該局測量結果，上訴
      人之圍牆越界占用系爭土地如附圖所示之編號B 部分面積
      2.48平方公尺，編號C 部分面積0. 25 平方公尺，編號E
      部分面積0.27平方公尺，編號F 部分面積0.78平方公尺，
      另上訴人之鐵皮屋屋簷亦越界占用系爭土地如原審附圖所
      示編號1—2—3—4—1連接範圍，面積共4.8平方公尺，此
      有現場照片、勘驗筆錄及土地複丈成果圖在卷可憑，為兩
      造所不爭執。
   2、嗣經本院依職權函詢內政部土地測量局就系爭土地於原審
      附圖之鑑定依據為何，亦據內政部土地測量局函覆：「查
      貴院89年度苗簡字第635 號判決主文記載，苗栗縣頭份鎮
      ○○○段367-52地號（重測後六合段1410地號）土地間之
      界址，為如附圖（苗栗縣頭份地政事務所90年1 月18日土
      地複丈成果圖）所示C 、D 二點之連接線，該土地複丈成
      果圖上並無標示C 、D 二點之坐標資料，嗣經苗栗縣頭份
      地政事務所依據上開判決結果於90年間辦理補正測量，實
      地埋設鋼釘，其結果詳如地籍調查補正表（附於本審卷第
      46頁至第52頁）。該所90年1 月18日辦理土地複丈及90年
      間辦理補正測量，本局鑑測人員並未參與，致無法知悉其
      作業過程，僅能依該所補正測量後之地籍資料，加以檢核
      後，據以辦理鑑測，本局鑑測人員於93年11月19日會勘時
      ，已向法官陳明。」等語，有該局94年8 月24日測籍字第
      0940007516號函附卷可稽，惟查原審已函詢頭份地政事務
      所有關第1410及第1411地號2 筆土地，曾經本院89年度苗
      簡字第635 號判決確認界址，該判決所確認之界址與現第
      1410及第1411地號2 筆地號之地籍圖經界線是否同一或有
      何關連等情，經頭份地政事務所函覆該2 筆土地於重測前
      編為367 之52及367 之48地號，曾經本院以89年度苗簡字
      第635 號判決確認界址，該判決所確認之界址與現第1410
      及第1411二筆地號之地籍圖經界線係同一界址點與界線無
      誤等語，有該所94年3 月10日頭地二字第0940001354號函
      附於原審卷可稽（見原審卷第97頁），是內政部土地測量
      局所繪製之原審附圖，是依本院89年度苗簡字第635 號確
      定判決附圖至現場測量，洵堪認定。
   3、至於面積有差異，依本院89年度苗簡字第635 號判決附圖
      之面積分析表已載明「該面積分析表所載面積，僅供法院
      審判參考，至於土地面積應以地政事務所依判決確定之界
      址點位之座標計算為準」等語，且原審證人即測量員吳正
      宏亦證述：「本院89年度苗簡字第635 號判決附圖之各點
      均無座標，且因系爭土地在辦理重測前屬圖解區，面積分
      析表所載之面積係以原地籍圖圖解計算，故所計算之面積
      會有誤差，僅能供參考。而重測後之各點均有座標，再據
      以計算地籍圖面積絕不會產生誤差」等語明確，是依證人
      所述，前開判決附圖面積分析表所載面積，因各點無座標
      ，故僅以圖解法計算面積，自有誤差，而系爭土地之面積
      自應以重測後之座標點據以計算最為精確，是上訴人抗辯
      地籍圖繪製有誤以致系爭土地面積與本院89年度苗簡字第
      635 號確認判決附圖所載面積不同等語，亦不足採。
（三）上訴人是否無權占有被上訴人如原審附圖所示之部分？
      按所有人對於無權占有或侵奪其所有物者，得請求返還之
      ，民法第767 條定有明文。上訴人之鐵皮屋屋簷及圍牆越
      界占用系爭土地等情，業如前述，上訴人迄今又未能證明
      有何占有之權源。上訴人僅抗辯地籍圖繪製錯誤導致被上
      訴人系爭土地面積增加等情，實不足採，已見前述。是被
      上訴人主張上訴人之地上物占用系爭土地等語，自堪採信
      。
（四）綜上所述，被上訴人本於所有物返還請求權之法律關係請
      求上訴人將坐落系爭土地上如原審附圖所示編號B 部分面
      積2. 48 平方公尺，編號C 部分面積0.25平方公尺，編號
      E 部分面積0.27平方公尺，編號F 部分面積0.78平方公尺
      之圍牆，及原審附圖所示編號1 —2 —3 —4 —1 連接範
      圍，面積4.8 平方公尺之鐵皮屋拆除，將土地返還被上訴
      人，為有理由，應予准許。原審為被上訴人勝訴之判決，
      並依職權酌定相當之擔保金額，准為假執行之宣告，於法
      並無不合；上訴人上訴意旨指摘原判決不當，求予廢棄改
      判准如上訴聲明之請求（駁回被上訴人在第一審之訴及假
      執行之聲請），為無理由，應予駁回。
（五）兩造其餘攻擊防禦方法，均核與本件判決結果不生影響，
      爰不一一贅述，附此敘明。
五、結論：本件上訴為無理由，依民事訴訟法第436 條之1 第3
    項、第449 條第1 項、第78條，判決如主文。
中　　華　　民　　國　　94　　年　　10　　月　　 3　　日
                  民事庭審判長法　官  張淑芬
                              法  官  吳振富
                              法  官  林靜雯
以上正本係照原本作成
不得上訴。
中　　華　　民　　國　　94　　年　　10　　月　　3 　　日
                              書記官　劉碧雯
